【裁判字號】    96,上訴,3035
【裁判日期】    970205
【裁判案由】    強盜
【裁判全文】
臺灣高等法院臺中分院刑事判決        96年度上訴字第3035號
上  訴  人
即  被  告  丙○○
指定辯護人  本院公設辯護人戊○○
上  訴  人
即  被  告  丁○○
                    現羈押台灣台中看守所
選任辯護人  游琦俊律師
上列上訴人因強盜案件，不服臺灣臺中地方法院96年度訴字第
1484號中華民國96年10月26日第一審判決（起訴案號：臺灣臺中
地方法院檢察署95年度偵字第17162號），提起上訴，本院判決
如下：
    主  文
原判決撤銷。
丙○○、丁○○意圖為自己不法之所有，結夥三人以上，攜帶兇
器，以強暴至使不能抗拒，而取他人之物，均累犯，各處有期徒
刑捌年。扣案之空氣槍壹枝、CO2氣瓶參瓶、塑膠彈壹盒均沒收
。
    事    實
一、丙○○（綽號阿成）曾因違反麻醉藥品管理條例案件、贓物
    案件、槍砲彈藥刀械管制條例案件及偽造有價證券案件，分
    別經法院判處有期徒刑1年、9月、6月及3年4月，並定應執
    行刑5年5月確定，自民國86年2月4日入監執行，於90年11月
    16日因縮短刑期假釋出獄，嗣於92年9月3日撤銷假釋入獄執
    行殘刑，甫於93年8月8日縮刑期滿執行完畢。丁○○前曾因
    違反懲治盜匪條例案件及脫逃罪，經法院判處有期徒刑8年
    及1年2月，並定執行刑9年確定，自84年11月24日入監執行
    ，於89年6月13日因縮短刑期假釋出獄，嗣於90年8月6日撤
    銷假釋入監執行殘刑，甫於94年1月15日因縮刑期滿執行完
    畢。
二、丙○○因積欠乙○○（綽號長腳、目鏡仔）債務，無力清償
    ，復屢屢接獲乙○○之催討電話，竟萌生強盜犯意，且於95
    年4月10日凌晨零時許，以電話與友人丁○○及另一名不詳
    姓名成年男子（以下簡稱甲男）聯繫，而生共同謀議設局強
    盜乙○○財物之共識後，即由丙○○於95年4月10日凌晨1時
    30分許 (原審判決誤載為1時許)，先以電話通知乙○○佯稱
    欲前往其住處還錢並購買毒品，隨即於同年4月10日凌晨2時
    許，由丙○○、丁○○及甲男分別駕駛車牌號碼不詳之白色
    喜美自用小客車及車牌號碼9791-5Q香檳金GALANT自用小客
    車，前往臺中市○○區○○路一段與楓樹巷附近和乙○○碰
    面。先由丙○○下車進入乙○○之自小客車，並坐在駕駛座
    旁，其餘2人則在車外把風。丙○○在車內藉由與乙○○共
    同施用第一級毒品海洛因（施用毒品部分，另由檢察官偵辦
    ）之方式，以鬆懈乙○○之戒心，並利用施用毒品時，大略
    掃視乙○○車之財物時，尋獲乙○○之皮包置於手煞車處，
    即基於前開與丁○○及甲男共同意圖為自己不法所有之犯意
    聯絡，先由丙○○抓住乙○○的右手，並取走汽車鑰匙，妨
    害乙○○之行動自由，丁○○與甲男見狀後，隨即打開後車
    門進入乙○○車內，並由甲男持丙○○所提供之不屬於槍砲
    彈藥刀械管制條例所列管之空氣槍【係丙○○於91年11月間
    ，在臺中市第一廣場，以新台幣（以下同）11,000元購買的
    ，槍枝管制編號：0000000000號】抵住乙○○之腰部，並對
    乙○○稱「眼鏡仔，最近缺錢」等語，至使乙○○不能抗拒
    ，丙○○、丁○○與甲男因而搶得乙○○所有之皮包【內有
    現金11萬多元、手機2支 (未扣案)及呼叫器1個】。得手後
    欲下車逃逸時，因乙○○向丙○○央求可否留一些錢供其使
    用，丙○○遂留下2萬元給乙○○後離去。嗣經被害人乙○○向警方報案，經警調閱相關電話通聯紀錄後，循線於同年
    7 月27日晚上9時15分許，在臺中市南屯區○○○路231巷口
    查獲丙○○，並扣得空氣槍1枝、CO2氣瓶3瓶及塑膠彈1盒等
    物品。再依丙○○之供述循線查獲丁○○。
三、案經乙○○訴請臺中市警察局第五分局報告臺灣臺中地方法
    院檢察署檢察官偵查起訴。
    理    由
壹、程序方面
一、按被告以外之人於偵查中向檢察官所為陳述，除顯有不可信
    之情況者外，得為證據，同法第159條之1第2項定有明文。
    偵查中對被告以外之人（包括證人、鑑定人、告訴人、被害
    人及共同被告等）所為之偵查筆錄，或被告以外之人向檢察
    官所提之書面陳述，性質上均屬傳聞證據。惟現階段刑事訴
    訟法規定檢察官代表國家偵查犯罪、實施公訴，依法其有訊
    問被告、證人及鑑定人之權，證人、鑑定人且須具結，而實
    務運作時，檢察官偵查中向被告以外之人所取得之陳述，原
    則上均能遵守法律規定，不致違法取供，其可信度極高，職
    是，被告以外之人前於偵查中已具結而為證述，除反對該項
    供述得具有證據能力之一方，已釋明「顯有不可信之情況」
    之理由外，不宜遽指該證人於偵查中之陳述不具證據能力。
    本件證人乙○○及共同被告丙○○、丁○○於檢察官偵查中
    所為之陳述（見偵卷p8-10、p44-46、p53-55、p60），均未
    曾提及檢察官在偵查時有不法取供之情形，反對該項供述得
    具有證據能力之被告丁○○之辯護人，亦未釋明上開供述有
    顯不可信之情況，依上說明，其於偵查中之證言自均具有證
    據能力。
二、按被告以外之人（包括證人、鑑定人、告訴人、被害人及共
    同被告等）於檢察事務官、司法警察官或司法警察調查中所
    為之陳述，與審判中不符時，其先前之陳述具有較可信之特
    別情況，且為證明犯罪事實存否所必要者，得為證據，刑事
    訴訟法第159條之2定有明文。所謂「前後陳述不符」之要件
    ，應就前後階段之陳述進行整體判斷，以決定其間是否具有
    實質性差異，惟無須針對全部陳述作比較，陳述之一部分有
    不符，亦屬之。而所謂「較可信之特別情況」之情形，亦應
    就前後陳述時之各種外部情況進行比較，以資決定何者外部
    情況具有可信性。若陳述係在特別可信之情況下所為，則虛
    偽陳述之危險性即不高，雖係審判外陳述，或未經被告反對
    詰問，仍得承認其有證據能力。所稱「外部情況」之認定，
    例示如下：1.時間之間隔：陳述人先前陳述是在記憶猶新的
    情況下直接作成，一般與事實較相近，事後即可能因記憶減
    弱或變化，致有不清晰或陳述不符之現象發生。2.有意識的
    迴避：由於先前陳述時被告未在場，是陳述人直接面對詢問
    警員所為陳述較為坦然；事後可能因陳述人對被告有所顧忌
    或同情，因而在被告面前較不願陳述不利被告之事實。3.受
    外力干擾：陳述人單獨面對檢察事務官或司法警察（官）所
    為之陳述，程度上較少會受到強暴、脅迫、詐欺、利誘或收
    買等外力之影響，其陳述較趨於真實。若被告在庭或有其他
    員參與旁聽時，陳述人可能會本能的作出迴避對被告不利之
    證述，或因不想生事乃虛構事實而為陳述。4.事後串謀：目
    擊證人對警察描述所目睹情形，因較無時間或動機去編造事
    實，客觀上亦較難認與被告間有勾串情事，其陳述具有較可
    信性。但事後因特殊關係，雙方可能因串謀而統一口徑；或
    事後情況變化，兩者從原先敵對關係變成現在友好關係等情
    形，其陳述即易偏離事實而較不可信。5.警詢或檢察事務官
    偵查時，有無辯護人、代理人或親友在場：如有上開親誼之
    人在場，自可期待證人為自由從容之陳述，其證言之可信度
    自較高。6.警詢或檢察事務官所作之偵查筆錄記載是否完整
    ：如上開筆錄對於犯罪之構成要件、犯罪態樣、加重減輕事
    由或起訴合法要件等事實或情況，均翔實記載完整，自可推
    定證人之陳述，與事實較為相近，而可信為真實。法院應斟
    酌右列因素綜合判斷，亦應細究陳述人之問答態度、表情與
    舉動之變化，此一要件係屬訴訟法事實之證明，以自由證明
    為已足，且應由主張此項證據之人證明。惟此僅係確定上開
    陳述有無證據能力而已，至該證據具有證據能力後，其證據
    力之強弱問題，仍待法院綜合全辯論意旨及調查證據所得，
    依法認定之。本件證人乙○○、共同被告丙○○、丁○○等
    人於警詢之陳述，核與其等在原審審理時所述不符（詳後論
    述），惟本院審酌上開證人及共同被告彼此間於警詢之證述
    ，除客觀上距案發日較近，當時記憶較深刻，可立即反應所
    知，不致因時隔日久而遺忘案情外；且證人乙○○之警詢筆
    錄係在案發2日後，向住居所轄區外之分局所證述之內容，
    與事隔3個月因持有毒品遭警方查緝之共同被告丙○○於警
    詢陳述之內容，及經由丙○○之供述而查獲當時因另案在監
    所執行之共同被告丁○○在台灣台中看守所接受警方詢問時
    所供述之內容均大致相符，且證人乙○○為上開證詞時，係
    自行向員警報案而為，並無任何來自警察人員之壓力，而共
    犯丙○○於警局所為之證詞，經原審法院當庭勘驗警詢筆錄
    製作過程之錄音光碟時，除有部分把風等問話未記入筆錄內
    容外，其餘警詢內容與錄音光碟均大致相符，且係全程連續
    錄，並無任何受脅迫而為不實之陳述，又共犯丁○○之警詢
    筆錄，亦未見有何受強迫下而為之情形，且於原審審理時，
    被告丁○○等人亦表示無庸對該警詢錄音進行勘驗，可見，
    共同被告丙○○、丁○○及證人乙○○為上開證詞時，除無
    任何來自警察人員之壓力外，又因乙○○為上開證述時，被
    告丙○○、丁○○等人均未在場，較無來自被告同庭在場之
    壓力而出於虛偽不實之指證，或故為迴護被告之機會，因此
    所為之供述均較為具體明確，而丙○○及丁○○除係彼此單
    獨為上開供述外，且被告丙○○係在案發後3個月因他案遭
    逮捕而一併供述上情，而被告丁○○係在丙○○遭查獲後，
    始接受警方之詢問而供述案發情形，客觀上彼此間並無有勾
    串情事之機會，主觀上亦無時間或心思去編造事實；復參照
    後開證據（詳如後述），揆諸上開說明，應認本件證人乙○○及共犯丙○○、丁○○彼此間警詢筆錄之陳述，客觀上應
    具有較可信之特別情況，且亦為證明犯罪事實存否所必要，
    是依上開規定，證人乙○○及共犯丙○○、丁○○等人於警
    詢之陳述，均有證據能力。被告丙○○於原審之辯護人、被
    告丁○○之辯護人徒指證人乙○○及共犯丁○○、丙○○彼
    此間之警詢筆錄，為被告以外之人於審判外之陳述，無證據
    能力，容有所誤，並不足取。
貳、實體方面
一、訊據上訴人即被告（下稱被告）丙○○固坦承於上揭時、地
    強盜被害人乙○○之財物，惟辯稱：當天原本是和被告丁○○前去找乙○○拿毒品，強盜財物是臨時起議，丁○○事前
    不知情，且當時只有伊和被告丁○○到場，沒有第三人，伊
    所攜帶的槍枝是空氣槍，並非兇器，被害人除已知悉伊所攜
    帶的是空氣槍，且在遭搶後，猶能要求伊歸還部分財物，殊
    難想像被害人之意志已完全遭到壓制而達不能抗拒之情形云
    云。至於被告丁○○則矢口否認犯行，辯稱：伊僅係拜託被
    告丙○○向乙○○購買毒品，當天伊和被告丙○○分乘二部
    車到達現場後，被告丙○○下車向乙○○拿毒品給伊，伊試
    用後沒有問題就先離開，沒有和被告丙○○共同強盜乙○○
    之財物云云。
二、經查：
(一)關於被告等人係預謀強盜被害人乙○○之財物，並非臨時起
    議部分：
  (1)依被告丙○○就當天約被害人乙○○見面之原因，於95年7
    月28日警詢時供稱：案發前有以所有門號0000-000-000號行
    動電話與被害人聯絡，... 因我向乙○○借錢欠債未還，經
    我以電話與乙○○聯絡佯稱要償還之前借款，於是乙○○與
    我約在台中市○○區○○路一段與楓樹巷附近，我與綽號阿
    偉（即被告丁○○）及綽號香腸到達現場，乙○○即主動開
    車門讓我進入駕駛之自小客車內等情 (見警卷p5)，於同日
    偵查時亦供稱：95年4月10日凌晨時乙○○打電話給伊，要
    還他1萬多元，約凌晨2時30分在他烏日住處附近見面、我依
    約前往，由我與丁○○、「段雲強」一同前往等語 (見偵卷
    p8)，核與證人乙○○於95年4月12日警詢時證稱：95年4 月
    10日零時許，綽號阿成男子（即被告丙○○）主動撥打我行
    動電話0000-000-000號與我聯絡，綽號阿成男子約我要償還
    之前向我借款金額，於是我與綽號阿成男子相約於台中市○○區○○路一段與楓樹巷附近等情，除當晚係何人主動來電
    部分彼此歧異外，均大致相符，惟佐以卷附0000 -000-000
    號行動電話之通話明細表所示，案發當日即95年4 月10日凌
    晨零時1分30秒及同日凌晨1時30分27秒時，均係由被告丙○○所使用之00 00-000-000號門號撥打被害人乙○○所使用
    之0000-000-000號電話，有上開雙向通話明細表附卷可稽 (
    見警卷p24)，可見，案發當晚確實係由被告丙○○持其所有
    0000-000-000號門號主動撥打被害人乙○○之手機進行聯絡
    甚明，被告丙○○於警詢時誤認當晚係被害人乙○○以電話
    與其聯絡，顯有誤認。另參酌卷附0000-000-000號行動電話
    之通話明細表所示，案發當日即95年4月10日凌晨1時30分27
    秒、1時34分33秒時，被告丙○○所使用之0000-000-000號
    行動電話與證人乙○○之0000-000-000號行動電話間有相互
    撥打對方門號之情形，且於是日凌晨2時32分57秒、35分54
    秒及38分55秒，被害人乙○○亦有多次撥打被告丙○○門號
    之紀錄（見警卷P24)，爾後，被告丙○○雖曾於是日上午10
    時12分37分撥打被害人乙○○之門號，然並未接通，此觀上
    開通聯紀錄顯示通話長度為「0」即可知悉，準此，依被告
    丙○○自是日凌晨2時38分55秒接獲被害人乙○○之電話後
    ，彼此間即無任何通訊往來之情形，及上開通話明細表所載
    ，被告丙○○與被害人乙○○最後一次通聯時之基站位址係
    在台中市○○區○○路附近，可見，案發當晚被告丙○○與
    被害人乙○○係在最後一次通訊即凌晨2時38分以後碰面，
    足證，被告丙○○及證人乙○○上開警詢筆錄所供述彼此相
    約見面之時點，與事實相符。
  (2)被告丙○○於警訊及偵查中均坦承案發當日係以佯稱清償債
    務為由，與證人乙○○相約碰面等情（見警卷P5、偵卷P8)
    ，核與證人乙○○於警偵訊時證述情節相符(見警卷P8反面)
    再佐以被告丁○○於警詢時亦供稱：95年4月10日凌晨曾與
    丙○○、「段雲強」等人至台中市○○區○○路一段與楓樹
    巷附近強盜被害人乙○○之財物，且當天係丙○○邀伊一起
    找朋友，丙○○在乙○○車內與乙○○發生拉扯時，伊與「
    段雲強」隨即進入乙○○之車內後座，並由「段雲強」持丙○○事前攜帶之空氣槍指著被害人乙○○等情（見偵卷P27)
    ，及參酌本件被告丙○○與被害人乙○○為舊識，業據被告
    丙○○及被害人乙○○陳明在卷，又果真如渠等所述，2人
    並有金錢往來，益證渠等交情匪淺，對於被告丙○○而言，
    乙○○應係可以信任的朋友，衡情，被告丙○○前往與乙○○碰面，不論是清償債務或購買毒品，均無攜帶槍枝之必要
    。實難想見，被害人乙○○在座車內遭人持槍強盜財物乙節
    ，係被告2人臨時起議所為。
  (3)至於被告丙○○、丁○○於原審審理時，雖均改稱當日與證
    人乙○○相約見面，係應被告丁○○之要求，幫忙拿海洛因
    ，所以才打電話給乙○○約見面云云。然查，本件被告丁○○於95年8月1日在台灣台中看守所接受員警偵訊時，本身已
    因涉嫌施用毒品案件遭羈押中，對於員警詢問案發當晚與被
    害人碰面原因時，苟被告丁○○僅係單純委託丙○○向藥頭
    拿毒品供己施打之用，衡諸常情，應無不可全盤托出之理，
    若非親身經歷，斷無反而憑空捏造自己與友人持空氣槍向被
    告丙○○所指稱綽號長腳之朋友行搶乙節，而陷己另入加重
    強盜等重罪之可能；且被告丁○○對於當晚行搶過程之重點
    ，即係先由丙○○上係其友人長腳之座車，因目睹丙○○與
    長腳在拉扯，伊即與另一同行友人坐進長腳之自小客車後座
    ，並由該同行友人持丙○○提供之空氣槍指向長腳稱不要再
    拉扯，並由丙○○拿走長腳車上之現金後，伊三人隨即離去
    等情，均能一一描述，且表示事後丙○○有告知下手搶乙○○之原因，係因渠二人間有金錢糾紛等語（見偵卷p27正、
    反面)。足證，被告丙○○於原審改稱：係為了向乙○○購
    買毒品，才與乙○○相約碰面云云，及被告丁○○於原審審
    理時亦附和被告丙○○之說詞，改稱表示當天是拜託被告丙○○向乙○○購買毒品云云。均係事後迴護、卸責之詞，無
    可採信為真正。
  (4)綜上，本件被告等人案發當天約乙○○見面，應係預謀強盜
    乙○○之財物，至於償債、購買毒品等詞，均係誘使乙○○
    出面之藉口至明。
(二)當天到場之人應有3人：
  (1)依被告丁○○於警詢時明確供述：當天丙○○邀伊與他一起
    找朋友，由伊開車載丙○○及另一友人前往現場，由丙○○
    下車先進入其朋友長腳之車內，因看到丙○○與長腳在拉扯
    ，伊與另一友人即坐進長腳之自小客車後座，共由另一友人
    拿出乙把空氣槍指向長腳稱不要再拉扯，並由丙○○拿走乙○○車內之現金等情（見偵卷p28正、反面)，核與被告丙○○於警詢、偵查 (見警卷p5-6、偵卷p9)中所供述：伊與綽
    號阿偉即丁○○及綽號香腸三人共同犯案，...，伊與綽號
    阿偉、香腸3人到達現場，乙○○即主動開車門該伊上車，
    ...，取出預藏空氣槍抵住乙○○、阿偉、香腸亦在車旁把
    風等情（見警卷p5、p9)，及被害人乙○○於偵查中所證述
    之情節均相符合 (見偵卷P54)，再佐以被告2人及證人乙○○均陳稱當天被告等人是分乘2部車到場等情。倘本件被告
    只有2人前來，而被告丁○○在此之前又不認識乙○○，實
    無必要各駕駛一部汽車前去找乙○○，徒增在市區跟車之困
    擾。況且，乙○○對於到場者究竟只有2人，或3人以上，以
    當晚被害人乙○○與被告丙○○分坐正、副駕駛座交談時，
    突遭被告丙○○抓住右手及取走汽車鑰匙後，汽車後座突遭
    人打開，並有強行進行汽車後座，且其中一人尚持有空氣槍
    等情，則被害人對於當晚其車內後座除該持有空氣槍男子外
    ，究竟是否尚有1人，當不致有誤判之虞，至證人乙○○事
    後在原審審理時雖改稱在場僅有被告2人云云，惟隨即又改
    稱：偵訊時所供稱之人數比較實在等語（見原審卷p9)，足
    證，證人乙○○於原審審理時證稱當時在場之人只有被告2
    人一情云云，應係迴護被告規避結夥3人以上強盜，必須加
    重刑罰之責任（至於乙○○事後為何迴護被告等人，詳後說
    明），所述顯與事實不符。
  (2)再參以不論被告丙○○或被告丁○○，於警詢中均自白犯罪
    ，且均供承當天還有第三人「段雲強」一同前往【事後經檢
    察官查證結果，證實到場者另有他人（即甲男），而非段雲
    強】。倘案發當時確實僅有被告2人到場，衡常論理，被告2
    人應無必要在警詢時即供出還有第三人在場，顯見案發當時
    除被告2人外，必有第三人陪同前往，且因被告2人不願供出
    該第3人之真實姓名，方以段雲強作為搪塞之用。
  (3)綜上說明，案發當時除被告2人外，至少還有1人陪同前往，
    本件共同犯案者，至少應為3人，至為灼然。
(三)被告2人及甲男如何分擔本件之犯行：
  (1)依證人乙○○於警詢時證稱：係由後座之人持槍威嚇等情（
    見警卷P8反面)，於96年1月24日偵查中亦證稱：被告丙○○
    先坐上他的車，並在車上施用毒品，後來被告丙○○發現有
    一個皮包放在手剎車處，被告丙○○就捉住他的手，並拿掉
    車鑰匙，接著後面進來2個人，其中一個人拿槍稱眼鏡仔，
    最近缺錢，就把皮包、BB叩拿走等語甚詳（見偵卷P54）。
    嗣證人乙○○於原審審理時雖翻異前詞，並附和被告丙○○
    之說詞，改稱拿槍的是被告丙○○，並非坐在後座之人，惟
    查：乙○○之所以改稱持槍者為被告丙○○，無非係在呼應
    被告丙○○供稱到場者只有2人之說詞，目的在迴護被告丙○○，已如前述。況且，持槍者究竟為坐於前座之人，或坐
    於後座之人，衡情亦不致發生誤認。且警詢或偵訊時，離案
    發之時點較為接近，記憶自更為精確。更何況，倘係由被告
    丙○○持槍，以扣案之空氣槍長約4、50公分之外觀，有鑑
    定書所附照片可參（見偵卷P36)，被告丙○○實無可能在不
    被證人乙○○察覺情況下，將該具有長槍外貌之空氣槍攜帶
    上車；再依該空氣槍既屬長槍之規格，實難想見被告丙○○
    得以在手握該空氣長槍之情形下，尚得以一面控制乙○○的
    行動，一面拿取車鑰匙，又要下手行搶，足證，本件持槍上
    乙○○座車者，應非被告丙○○，而係隨後與被告丁○○一
    同上車之同行甲男，至明。是以，本件關於證人乙○○前後
    指述遭強取財物之過程以及歹徒分工之細節，自以其在偵查
    中之證述及警詢中之指述較為可信。
  (2)又原審法院於審理時勘驗被告丙○○警詢錄音帶之結果，被
    告丙○○明確表示伊坐在乙○○車內時，其他2人在車外把
    風等語（本院96年10月12日審判筆錄第10頁）。參諸證人乙○○於前開偵查中證稱：被告丙○○捉住他的手，並將車鑰
    匙拿取時，後座隨即進來2個人，可知被告丙○○於警詢中
    供稱當時確有2人在車門外把風一情，顯然非虛，否則豈能
    在被告丙○○開始動作後，得以即時進入車內共同協助被告
    丙○○壓制被害人。另佐以被告丙○○於原審審理時亦明確
    供稱被告丁○○當天確實有進－入乙○○車內等語（見原審
    卷P171），益徵本件應係被告丁○○與該第三人即甲男共同
    進入乙○○車內，協助被告丙○○壓制乙○○之人，至明。
  (3)至於證人乙○○於前開偵查中固證稱：2名男子坐進後座
    後，車門外還有2人在把風，以及警詢供稱到場之人共有5、
    6 人等語，惟經比較相關當事人先後供述與其他事證相互結
    合運用之可信情況擔保程度，應認當天在場之人超過3人以
    上之部分，尚乏更為可信之旁證以供審認。此部分自應認定
    共同強盜乙○○財物之人為3人。本件非但被告2人於警詢
    後均翻異前詞，連被害人乙○○先前於警詢及偵查中原先均
    指證歷歷，惟於原審審理時亦閃爍、支吾其詞，究其原因，
    不外乎被告等人當初除佯稱還債外，尚以購買毒品為由，約
    被害人乙○○見面並趁機強取財物。而事後證實乙○○確實
    持有毒品，目前並因違反毒品危害防制條例案件在監執行中
    （見原審卷P136）。換言之，被害人乙○○一方面固不甘心
    無故遭強取財物，惟當提出告訴後，又擔心當天涉嫌販賣或
    提供毒品之行為遭警檢追訴，故而在陳述事實時，難免瞻前
    顧後，並出現前後說詞不一之情形。正因為如此，本件於判
    斷被告等人之犯行時，自無法完全依賴被害人即證人乙○○
    之證詞作為依據。而本件被告等人犯罪之細節，固亦因前開
    因素，致容有遺漏之處，惟關於被告等人係以償債、購買毒
    品作為誘餌，而預謀強取乙○○之財物，以及犯罪者至少有
    3人，被告等係持槍作為強暴手段等犯罪情節，仍堪以認定
    之。
  (4)又本件扣案供犯罪所用之空氣槍、CO2氣瓶及塑膠彈等物品
    ，已證實為被告丙○○所有，業據被告丙○○供稱在卷。上
    開槍彈經內政部警政署刑事警察局鑑定結果，固認不屬於槍
    砲彈藥刀械管制條例所列管之槍彈，有該局95年9月13日刑
    鑑定字第09540115942號鑑定書1份在卷足參（見偵卷P34）
    。
    惟按刑法上所謂兇器，其種類並無限制，凡客觀上對於人之
    生命、身體、安全構成威脅，具有危險性之兇器均屬之，且
    祇須行為時攜帶此種具有危險性之兇器為已足，並不以攜帶
    之初有行兇之意圖為必要（最高法院79年臺上字第5253 號
    判例參照）。本件被告等人犯案時所使用之空氣槍，長度達
    4、50公分，且槍枝上裝有鋼瓶，該空氣槍既有金屬材質之
    鋼瓶，且槍枝全身質地堅硬，客觀上本已足供為傷害人身之
    兇器，再佐以被告丙○○於偵查中亦供稱扣案之空氣槍原係
    用以打小鳥之用等語 (見偵卷P53)，該扣案被告供犯罪所用
    之空氣槍既已足以射傷禽鳥，顯然亦足以傷害人之身體，揆
    諸前開說明，足證被告等人犯案時所攜帶之空氣槍對人之生
    命、身體、安全已構成威脅而具有危險性，顯屬刑法上所稱
    之兇器無訛。
  (5)被告丙○○雖另辯稱：伊當時所為應不致達到使被害人不能
    抗拒的程度云云，惟查：按刑法上之搶奪罪，其為奪取他人
    所有物雖與強盜罪無殊，但搶奪行為僅指乘人不及抗拒而為
    奪取者而言，如果施用強暴脅迫使人不能抗拒而為奪取，即
    應成立強盜之罪。至所謂強暴脅迫手段，祇須抑壓被害人之
    抗拒，足以喪失其意思自由為已足，縱令被害人實際並無抗
    拒行為，仍於強盜罪之成立，不生影響，最高法院20年非字
    第84號著有判例可參。本件被告等人既係持槍要求被害人交
    出財物，而槍枝在我國屬管制物品，非一般人所得持有，且
    所具備之殺傷力，亦非一般刀械可以比擬，是以，對於一般
    人而言，槍枝本身已足以產生相當威嚇及抑壓被害人抗拒之
    作用，更遑論當時車上共有3名男子同時壓制被害人，衡情
    ，被害人因被告等人持有槍枝，且具有優勢人力之強暴手段
    下，既已喪失意思自由，顯已達到不能抗拒之程度至明。否
    則，被害人亦不至於在遭強取財物之後，非以強力抗拒之方
    式奪回遭強盜之財物，反而以身無分文等極盡哀求、動之以
    情之方式，央求被告等人留下2萬元供其使用之理，被告丙○○以被害人有上開央求之舉即謂被害人並非不能抗拒云云
    ，所辯顯無理由。本件被告2人與甲男共同持空氣槍強盜被
    害人乙○○財物，事證業臻明確，其2人結夥3人以上攜帶兇
    器強盜之犯行，至堪認定。又按證人已由法官合法訊問，且
    於訊問時予當事人詰問之機會，其陳述明確別無訊問之必要
    者，不得再行傳喚，為刑事訴訟法第196條所明定，本件證
    人乙○○業經到庭接受質問，被告丁○○及其辯護人請求再
    次傳訊証人乙○○，本院認核無必要，至於被告丁○○以共
    犯丙○○對於本件犯案經過已在原審為正確供述被告丁○○
    僅係委託並尾隨伊前往購買毒品，且於取得毒品試用無誤後
    ，已先行駕車離去，對於本件強盜案並不知情等語（見原審
    卷p66)，然原審對此有利伊之證詞，均不採信，而請求傳訊
    共同被告丙○○，然本件被告丁○○既主張共同被告丙○○
    於原審所為之證詞方可採為真正，且於原審審理時，已捨棄
    對共犯丙○○之詰問（見原審卷p68)，本件被告丁○○僅係
    對於共犯丙○○在警偵訊及原審審理時歷次證詞之證明力有
    所爭執，本院對此且一一詳述於前，且參酌其他事證，本院
    認本件事證已臻明確，亦無另行傳喚之必要，併為敘明。
(四)綜上所述，被告2人之辯解均不足採信，此外，復有扣案之
    空氣槍、CO2氣瓶及塑膠彈（原審判決誤載為塑鋼彈）等可
    資佐證，本件事證明確，被告2人犯行已堪認定，應依法論
    科。
三、核被告2人所為，均係犯刑法第330條第1項之結夥三人以上
    、攜帶兇器之加重強盜罪。被告2人遂行前揭加重強盜犯行
    過程中，除對被害人乙○○施強暴外，並兼括以限制被害人
    乙○○之行動自由 (取下車鑰匙)，然此為強盜行為之一部
    分，不另論以妨害自由罪。被告2人與甲男就上開犯行具有
    犯意聯絡及行為分擔，為共同正犯。又被告2人行為後，刑
    法業於94年1月7日修正，於同年2月2日公佈，於95年7月1日
    施行。修正後刑法第2條第1項明文：「行為後法律有變更者
    ，適用行為時之法律。但行為後之法律有利於行為人者，適
    用最有利於行為人之法律。」改採「從舊從輕」主義，係規
    範行為後法律變更所衍生新舊法律比較適用之準據法，以適
    用最有利於行為人之法律為原則。據此，法院裁判時已在新
    法施行之後，雖新舊法之內容有所修正，但對行為人倘無有
    利或不利之情形者（例如僅修正法律用語，新舊法法定仍屬
    相同），即無適用上開規定為新舊法比較之問題。查，刑法
    第28條原規定：「二人以上共同『實施』犯罪之行為者，皆
    為共同正犯。」亦於上述時間同時修正為：「二人以上共同
    『實行』犯罪之行為者，皆為共同正犯。」將舊法之「實施
    」修正為「實行」。原「實施」之概念，包含陰謀、預備、
    著手及實行等階段之行為，修正為僅共同實行犯罪行為始成
    立共同正犯。是新法共同正犯之範圍縮小，排除陰謀犯、預
    備犯之共同正犯。新舊法共同正犯之規定固有修正。但對本
    件被告2人與共犯甲男之成年男子係基於犯意聯絡，共同實
    行結夥三人以上強盜犯行而言，不論新法、舊法，均構成共
    同正犯，上述刑法第28條之修正內容，對於被告2人並無「
    有利或不利」之影響，依前述說明，自無適用修正後刑法第
    2條第1項之規定為比較新舊法適用之必要（最高法院95年度
    台上字第5669號判決理由參照），本件爰逕行適用修正後刑
    法第28條之規定論處（最高法院95 年11月7日95年度第21次
    刑事庭會議決議意旨參照）。又被告2人有事實欄所載之前
    科，有如前述，其均受有期徒刑之執行完畢後，五年內故意
    再犯本案有期徒刑以上之各罪，不論依修正前、後之刑法規
    定，均為累犯，應逕依修正後刑法第47條第1項規定（上開
    最高法院刑事庭會議決議意旨參照），加重其刑。
四、原審法院認被告罪證明確，而各予論科，固屬有據。惟查(一)
    原審判決引用證人乙○○及被告2人彼此在警詢中之證詞即
    以被告以外之人（含共同被告）於審判外之供述為證據，然
    疏未具體扼要說明其符合傳聞證據例外之情形及得心證之理
    由，顯有未洽。(二)原審判決對於被告2人前科罪刑及縮短刑
    期假釋出獄日期與撤銷假釋入監執行殘刑日期，與卷附被告
    2人臺灣高等法院被告前案紀錄表所載不符，顯有未合。丁○○雖否認犯行、被告丙○○則辯稱所為尚未至被害人不能
    抗拒之程序云云，而各執以指摘原判決不當，雖均無理由，
    然原判決既有上開可議之處，仍應由本院予以撤銷改判。爰
    分別審酌被告2人素行不良，有臺灣高等法院被告前案紀錄
    表在卷可憑，且被告2人均年輕力盛、正值青壯，不思以正
    當方法賺取財物，為貪取不法利益，竟利用被害人可能不敢
    報案之心態，設局強盜他人財物，犯罪動機殊值非難，又其
    結夥三人以上並以攜帶兇器之方式犯之，犯罪手段既非平和
    、惡性亦非輕微，且除已對被害人造成財產上損害外，亦對
    被害人生命、身體造成危害，並使被害人心裡蒙受恐懼陰影
    ，助長社會暴戾風氣，而被告丙○○犯後已坦承部分犯行，
    至於被告丁○○迄今仍矢口否認犯罪，耗費訴訟資源不輕，
    本不宜輕縱，惟念及本件犯行實係由被告丙○○一手主導，
    被告丁○○僅係受邀前往，復未實際持有槍枝等一切情狀，
    分別量處如主文第2項所示之刑，以示懲儆。扣案之空氣槍1
    枝、CO2氣瓶3瓶、塑膠彈1盒，為被告丙○○所有供本件加
    重強盜罪所用之物，業據被告丙○○陳明在卷，應依刑法第
    38條第1項第2款之規定，宣告沒收。
五、被告丙○○經合法傳喚，無正當理由不到庭，本院爰不待其
    陳述逕行判決。
據上論斷，應依刑事訴訟法第371條、第369條第1項前段、第364
條、第299條第1項前段，刑法第28條、第330條第1項、第47 條
第1項、第38條第1項第2款，判決如主文。
本案經檢察官甲○○到庭執行職務。
中    華    民    國    97    年    2    月    5     日
            刑事第六庭    審判長法  官  李  文  雄
                                法  官  邱  顯  祥
                                法  官  林  靜  芬
上列正本證明與原本無異。
得上訴。如不服本判決與於收受送達後十日內向本院提出上訴書
狀，其未敘述上訴之理由者並得於提起上訴後十日內向本院補提
理由書(均須按他造當事人之人數附繕本)。
                                   書記官 高  勳  楠
中    華    民    國    97    年    2    月    5     日


司法院資訊處製作；財團法人民間司法改革基金會備份。
